【裁判字號】    99,裁,3389
【裁判日期】    991216
【裁判案由】    政府採購法
【裁判全文】
最  高  行  政  法  院  裁  定
                                      99年度裁字第3389號
抗  告  人  台灣電力股份有限公司輸變電工程處北區施工處
代  表  人  鍾家富
訴訟代理人  吳文琳  律師
            馬志平  律師
上列抗告人因與相對人法務部行政執行署間政府採購法事件，對
於中華民國99年8月23日臺北高等行政法院99年度訴字第1331號
裁定，提起抗告，本院裁定如下︰
    主  文
抗告駁回。
抗告訴訟費用由抗告人負擔。
    理  由
一、按抗告法院認抗告為不合法或無理由者，應為駁回抗告之裁
    定。再按「原告之訴，有左列各款情形之一者，行政法院應
    以裁定駁回之。但其情形可以補正者，審判長應定期間先命
    補正：…十、起訴不合程式或不備其他要件者。」「人民因
    中央或地方機關之違法行政處分，認為損害其權利或法律上
    之利益，經依訴願法提起訴願而不服其決定，或提起訴願逾
    三個月不為決定，或延長訴願決定期間逾二個月不為決定者
    ，得向高等行政法院提起撤銷訴訟。」「人民因中央或地方
    機關對其依法申請之案件，於法令所定期間內應作為而不作
    為，認為其權利或法律上利益受損害者，經依訴願程序後，
    得向高等行政法院提起請求該機關應為行政處分或應為特定
    內容之行政處分之訴訟。人民因中央或地方機關對其依法申
    請之案件，予以駁回，認為其權利或法律上利益受違法損害
    者，經依訴願程序後，得向高等行政法院提起請求該機關應
    為行政處分或應為特定內容之行政處分之訴訟。」「人民與
    中央或地方機關間，因公法上原因發生財產上之給付或請求
    作成行政處分以外之其他非財產上之給付，得提起給付訴訟
    。」行政訴訟法第107條第1項第10款後段、第4條第1項、第
    5條、第8條第1項前段分別定有明文。是以，提起行政訴訟
    法第4條第1項之撤銷訴訟、第5條之課予義務訴訟或第8條第
    1項前段之一般給付訴訟，原告之主張均應具有「人民因...
    」「損害其權利或法律上之利益」或訴之利益要件，若不具
    有上開法條條文所定之訴之利益要件者，應認不備撤銷訴訟
    、課予義務訴訟及一般給付訴訟之起訴要件，即屬行政訴訟
    法第107條第1項第10款後段之起訴不合法事由，且又無從補
    正者，自應予以裁定駁回。
二、本件原裁定以：抗告人依政府採購法之規定辦理「玉成配電
    變電所及員工住宅共構多目標使用大樓統包工程」之招標事
    項，而由第三人龍台營造股份有限公司（下稱「龍台公司」
    ）得標。但事後抗告人以龍台公司有政府採購法第50條第1
    項第7款所定「其他影響採購公正之違反法令行為」之情事
    ，除依同條第2項之規定，解除上開與龍台公司簽立之工程
    契約，並且再依同法第31條第1項第8款及第2項之規定，於
    97年6月17日作成D北區字第09705007151號函，追繳已退還
    之押標金2,500萬元（抗告人認為此一函文應定性為行政處
    分）。龍台公司於97年6月26日提出異議，抗告人則於97年7
    月10日作成D北區字第0970700101號之處理結果函，維持原
    來「命追繳」之處理方式。為此龍台公司再於97年7月21日
    ，就該異議結果提出申訴，經行政院公共工程委員會於97年
    8月22日作成訴0000000號之申訴審議判斷書，以未繳費為申
    訴不受理之審議判斷。抗告人認上開於97年6月17日作成D北
    區字第09705007151號函具有「行政處分」之屬性，且其規
    制內容為「公法上金錢給付義務」，依行政執行法第11條規
    定，移送嘉義行政執行處。嘉義行政執行處受理抗告人之移
    送案件後，即發動行政執行程序。龍台公司則以行政執行債
    務人之身分聲明異議，主張本案非屬行政執行事件，嘉義行
    政執行處認其異議無理由，乃加註意見，移送相對人處理。
    相對人因此作成上開聲明異議決定書，撤銷嘉義行政執行處
    上開已發動之執行程序。經查，抗告人在辦理政府採購案件
    ，而依政府採購法第31條第1項第8款及第2項之規定，單方
    向龍台公司追繳已退還之押標金2,500萬元時，基本是立於
    「行政機關」之地位（政府採購法第3條參照），而為公法
    上高權行為，且此等高權行為應定性為行政處分，因其有單
    方片面形成法律關係，發生法律效果之規範特徵。因此當抗
    告人與相對人間對本案是否得移送行政執行一事發生爭議時
    ，依上所述，乃是不同行政機關間就事務管轄權限發生消極
    衝突，應循內部協調機制解決。本案即使從實體法之角度言
    之，應認抗告人之法律見解較符合規範本旨，而且本案具有
    「鄰人訴訟」之特徵，但因為抗告人之起訴在程序法上即欠
    缺訴之利益，故本院不另為「命龍台公司參加訴訟」之裁定
    ，而以抗告人本件行政訴訟顯非合法，逕予駁回（至於訴願
    決定以本案程序標的非屬行政處分，而為訴願不受理之諭知
    ，其結論雖無違法，但形成理由尚非妥適，因為本案程序標
    的應為行政處分，但重點在於該行政處分沒有侵犯到抗告人
    之主觀公權利，爰在此附予說明）。
三、抗告意旨略謂：依行政執行法第4條規定，公法上金錢給付
    義務逾期不履行者，專屬由相對人所屬行政執行處執行之，
    抗告人向龍台公司追繳之押標金，為公法上金錢給付，應由
    相對人所屬行政執行處專屬執行。原裁定認定本件僅得尋內
    部協調機制解決，不得訴請司法救濟，導致抗告人無法對龍
    台公司實施強制執行，嚴重損及政府採購法第31條賦予抗告
    人追繳押標金權利，亦違反憲法第16條所保障之訴訟權。鄰
    人訴訟實務上有法律上之權利或利益，應有訴之利益，原裁
    定一方面認定本案具有鄰人訴訟的性質，另一方面復認定抗
    告人提起本訴欠缺訴之利益，顯有裁定理由矛盾之違法等語
四、本院按：
(一)政府採購法第74條規定：「廠商與機關間關於招標、審標、決
  標之爭議，得依本章規定提出異議及申訴。」採購申訴審議委
  員會對申訴所作之審議判斷，依同法第83條規定，視同訴願決
  定。準此，立法者已就政府採購法中廠商與機關間關於招標、
  審標、決標之爭議，規定屬於公法上爭議，其訴訟事件自應由
  行政法院審判。機關依政府採購法第50條第1項第5款取消廠商
  之次低標決標保留權，同時依據投標須知，以不同投標廠商間
  之投標文件內容有重大異常關聯情形，認廠商有同法第31條第
  2項第8款所定有影響採購公正之違反法令行為情形，不予發還
  其押標金。廠商對不予發還押標金行為如有爭議，即為關於決
  標之爭議，屬公法上爭議。廠商雖僅對機關不予發還押標金行
  為不服，而未對取消其次低標之決標保留權行為不服，惟此乃
  廠商對機關所作數不利於己之行為一部不服，並不影響該不予
  發還押標金行為之爭議，為關於決標之爭議之判斷。因此，廠
  商不服機關不予發還押標金行為，經異議及申訴程序後，提起
  行政訴訟，行政法院自有審判權。本院97年5月份第1次庭長法
  官聯席會議（二）決議在案，經查，本院上開決議係將追繳或
  不予發還押標金行為之爭議，認屬關於決標之爭議之判斷，而
  依政府採購法第74條規定，就政府採購法中廠商與機關間關於
  招標、審標、決標之爭議，屬於公法上爭議，則機關所為關於
  追繳或不予發還押標金行為之處分，即係行政處分，決標後之
  履約始屬私經濟行為，原裁定業已詳細說明抗告人就本件追繳
  押標金行為，係基於行政機關之地位所為之行政處分，並無不
  合。
(二)再查，本院97年12月份第3次庭長法官聯席會議決議雖以：義
  務人或利害關係人如不服該直接上級主管機關所為異議決定者
  ，仍得依法提起行政訴訟，惟按人民不履行其行政法上之義務
  ，為貫徹行政法令，維護社會秩序與公益，行政機關本於行政
  權作用，自得以強制力逕為執行。有關公法上金錢給付義務之
  執行，亦屬行政執行之範疇，為強化公法上金錢給付義務之執
  行效能，爰於行政執行法第4條第1項但書明定，移送法務部行
  政執行署所屬行政執行處執行，由其代替移送機關實施公權力
  。行政執行法第9條第1項規定：「義務人或利害關係人對執行
  命令、執行方法、應遵守之程序或其他侵害利益之情事，得於
  執行程序終結前，向執行機關聲明異議。」玆比較強制執行法
  第12條聲明異議之規定為：「當事人或利害關係人，對於執行
  法院強制執行之命令......，得...為聲請或聲明異議。」二
  者所規定得「聲明異議」主體，一為「義務人」，一為「當事
  人」，顯見行政執行法上並不承認移送機關為執行債權人概念
  。另由行政執行法第4條關於執行機關之規定內容觀之，行政
  機關亦可自為行政執行行為，因此各行政機關與專設之行政執
  行機關間，如對管轄權限或執行事務之法律意見有衝突時，應
  循行政內部之協調機制解決，而不得訴請司法救濟。是以，上
  開所稱之「利害關係人」，應不包括移送機關。如移送機關對
  執行之程序、方法認有不妥，宜與執行機關以協商方式處理，
  不宜逕向執行機關聲明異議。法務部90年10月19日（90）法律
  字第034217號函亦採相同見解，經查，原裁定業已認定：抗告
  人在辦理政府採購案件，而依政府採購法第31條第1項第8款及
  第2項之規定，單方向龍台公司追繳已退還之押標金2,500萬元
  時，基本是立於「行政機關」之地位（政府採購法第3條參照
  ），而為行政處分，是抗告人與相對人間對本案是否得移送行
  政執行一事發生爭議時，依上所述，乃是不同行政機關間就事
  務管轄權限發生消極衝突，應循內部協調機制解決等事項，並
  詳述其理由在案，是原裁定以其所提行政訴訟不合法裁定駁回
  其訴，經核自無不合。
(三)抗告人抗告意旨係就原審所為論斷或駁斥其主張之理由，泛言
  原裁定違法或不當，難認有理由，應予駁回。
五、據上論結，本件抗告為無理由。依行政訴訟法第104條、民
    事訴訟法第95條、第78條，裁定如主文。
中    華    民    國    99    年    12    月    16    日
                    最高行政法院第二庭
                        審判長法官  高  啟  燦
                              法官  胡  方  新
                              法官  黃  合  文
                              法官  劉  介  中
                              法官  陳  鴻  斌

以  上  正  本  證  明  與  原  本  無  異
中    華    民    國    99    年    12    月    17    日
                              書記官  張  雅  琴

司法院資訊處製作；財團法人民間司法改革基金會備份。
